【裁判字號】    98,訴,144
【裁判日期】    991130
【裁判案由】    貪污治罪
【裁判全文】
臺灣臺東地方法院刑事判決               98年度訴字第144號
公  訴  人  臺灣臺東地方法院檢察署檢察官
被      告  黃志隆
指定辯護人  本院公設辯護人  丁經岳
上列被告因違反貪污治罪條例條例等案件，經檢察官提起公訴（
98年度偵字第547號），本院判決如下：
    主  文
黃志隆無罪。
    理  由
一、公訴意旨略以：被告黃志隆為內政部入出國及移民署臺東縣
    服務站視察兼站主任，為依法令服務於國家所屬機關而具有
    法定職務權限之公務員，明知在國內因公奉派出差報支旅費
    ，應依行政院訂定發布之「國內出差旅費報支要點」之規定
    ，切實填製出差旅費報告表，據實報領出差旅費，竟意圖為
    自己不法之所有，利用奉派於民國97年2月1日、97年2月26
    日、97年3月28日、97年5月5日赴臺北市內政部入出國及移
    民署本部開會出差之職務上機會，分別於97年1月31日、97
    年2 月25日、97年3月27日、97年5月4日前往高雄縣岡山鎮
    ○○○路75號光華大旅社住宿，每日實際住宿費用為新臺幣
    （下同）680元，竟向該旅社不知情之實際負責人李茂林索
    取已蓋好該旅社戳章之空白免用統一發票收據，自行在該等
    收據上填載品名、總價等項表明住宿費用為1,400元，再據
    以向內政部入出國及移民署申請出差旅費，先後4次浮報住
    宿費，致該機關會計人員均陷於錯誤將之登載於職務上所掌
    之會計、出納支出之公文書上而如數發放，合計詐領住宿費
    達2,880元，足以生損害於該機關有關憑證支出、管理之正
    確性。因認被告黃志隆涉犯貪污治罪條例第5條第1項2款利
    用職務上機會詐取財物罪嫌及刑法第214條使公務員登載不
    實罪嫌。
二、按犯罪事實應依證據認定，無證據不得認定犯罪事實；不能
    證明被告犯罪者，應諭知無罪之判決，刑事訴訟法第154 條
    第2項、第301條第1項分別定有明文。又事實之認定，應憑
    證據，如未能發現相當證據，或證據不足以證明，自不能以
    推測或擬制之方法，為裁判基礎；且認定不利於被告之事實
    須依積極證據，苟積極證據不足為不利於被告事實之認定時
    ，即應為有利於被告之認定（最高法院40年臺上字第86號、
    30年上字第816號判例意旨參照）。又觀諸法治國家下之刑
    事訴訟三方構造關係，代表國家公益追訴犯罪之檢察官，其
    職責除提起公訴外，尚須蒞庭參與法庭之攻防活動以維持公
    訴，而兼負有說服之責，其舉證責任之目的，乃在充分證明
    被告確有如公訴所指之犯罪事實，從而其舉證責任應存在於
    刑事訴訟程序之全程，倘其舉證不完全或不足以使法院產生
    有罪之確信時，即難謂已盡終局、實質之舉證責任，是刑事
    訴訟程序中，檢察官既為程序當事人之一，其就用以證明犯
    罪事實之所有證據資料，本即負有蒐集、提出及說服之責，
    刑事訴訟法第161條第1項規定「檢察官就被告犯罪事實，應
    負舉證責任，並指出證明之方法」即明斯旨，至於91年2月8
    日修正前同法第163條第1項及修正後同條第2項關於法院調
    查證據之規定，乃指法院應於訴訟當事人舉證之範圍內，依
    職權或聲請，循同法第164條以下關於證據調查之程序及方
    法而為調查，以將檢察官及其他當事人之舉證，轉換為法院
    之證據認知，究明證據資料之證據能力與證明力，非謂法院
    得逾越公正第三者之地位，取代檢察官而自行蒐集證據，否
    則不啻破壞訴訟之三方關係，並衍生由法院證明被告犯罪或
    檢察官與法院協同證明被告犯罪等嚴重悖反法治國原則之結
    果，進而影響人民對於法院中立客觀之信賴。最高法院就此
    亦指明，法院固得依職權調查證據，但並無蒐集證據之義務
    ，蒐集證據乃檢察官之職責，事實審法院應以調查證據為其
    主要職責，刑事訴訟法第379條第10款所定應於審判期日調
    查之證據而未予調查之違法，解釋上應不包括蒐集證據在內
    ，其調查之範圍，以審判中案內所存在之一切證據為限，案
    內所不存在之證據，即不能責令法院為發現真實，應依職權
    從各方面蒐集證據（最高法院87年度臺非字第1號、90年度
    臺上字第4513號判決意旨可資參照）。
三、證據能力
    按被告以外之人於審判外之言詞或書面陳述，除法律有規定
    者外，不得作為證據，刑事訴訟法第159條第1項固定有明文
    。次按刑事訴訟法第159條之1第2項規定：「被告以外之人
    於偵查中向檢察官所為之陳述，除顯有不可信之情況者外，
    得為證據。」所稱「得為證據」，依其文義解釋及立法理由
    之說明，並無限縮於檢察官在偵查中訊問被告以外之人即證
    人之程序，已給被告或其辯護人對該被告以外之人行使反對
    詰問權者，始有證據能力。第以刑事被告之詰問權，係指訴
    訟上被告有在審判庭盤詰證人之權利；偵查中檢察官訊問證
    人，旨在蒐集被告犯罪證據，以確認被告嫌疑之有無及內容
    ，與審判中透過當事人之攻防，經由詰問程序調查證人以認
    定事實之性質及目的有別。偵查中辯護人僅有在場權及陳述
    意見權，此觀諸刑事訴訟法第245條第2項前段之規定甚明，
    檢察官訊問證人並無必須傳喚被告使其得以在場之規定，同
    法第248條第1項前段雖規定「如被告在場者，被告得親自詰
    問」，亦僅賦予該在場被告有行詰問證人之機會而已，被告
    如不在場，殊難期有詰問之可能。此項未經被告詰問之被告
    以外之人於偵查中向檢察官所為之陳述，原則上為法律規定
    有證據能力之傳聞證據，基於當事人進行主義之處分主義，
    被告於審判中仍非不得請求詰問，使該偵查中之陳述成為完
    足調查之證據，亦得放棄對原供述人之反對詰問權或不爭執
    其陳述，由審判長依刑事訴訟法第288條第2項前段、第165
    條第1項之規定，得僅以宣讀該被告以外之人之陳述或告以
    要旨之方式，踐行其證據調查程序（最高法院96年度臺上字
    第6682號判決參照）。查證人李茂林於偵查中向檢察官所為
    之陳述，固屬被告以外之人於審判外所為之言詞陳述，惟於
    偵查中，既經檢察官諭知證人有具結義務及偽證處罰，並命
    其立於證人地位朗讀結文，具結擔保證言之真實性後，於檢
    察官面前出於自由意識而完整、連續陳述其親身經歷，被告
    黃志隆及其辯護人均未爭執上開證人陳述之證據能力，亦查
    無其他違法取證之瑕疵存在，應無顯不可信之情形，是揆諸
    上開規定與說明，證人李茂林於檢察官面前所為之陳述應認
    為具有證據能力。
四、公訴意旨認被告涉有上揭罪嫌，無非係以被告黃志隆於偵查
    中之供述、證人李茂林於98年4月1日偵查中之證述，並有卷
    附高雄縣政府警察局岡山分局壽天派出所臨檢紀錄表、內政
    部入出國及移民署員工出差請示單、差旅費報告表、光華大
    旅社免用統一發票收據可為佐證，為其論據，此外，別無其
    他積極證據。訊據被告黃志隆固然坦承有於97年2月1日、97
    年2月26日、97年3月28日、97年5月5日至臺北市內政部入出
    國及移民署本部參加會議，並於出差結束後報支差旅費等情
    ，惟堅決否認有何利用職務上機會詐取財物及使公務員登載
    不實犯行，辯稱：伊因上開4次出差而住宿在光華大旅社，
    該旅社負責人李茂林確實均係向伊收取1,400元的住宿費，
    此住宿費包括入宿當日之晚餐與隔日（即出差日）之早餐，
    及李茂林接送伊往返岡山火車站與光華大旅社之接送費用等
    語。經查：
（一）被告於97年間係內政部入出國及移民署臺東縣服務站視察
      兼站主任，其當時職等為薦任第八職等，係依法令服務於
      國家所屬機關而具有法定職務權限之公務員，有公務員履
      歷資料明細表1份在卷可稽（見97年度他字第255號偵查卷
      宗第4頁）。另國內出差旅費報支要點第2點規定：「旅費
      分為交通費、住宿費及膳雜費，按出差人員職務等級報支
      ，其報支數額如附表一。」，則依據國內出差旅費報支要
      點之附表一所定，以被告之職等，交通費部分，應搭乘經
      濟（標準）座（艙、車）位，並檢據核實列支；膳雜費部
      分，以每日500元列支；就住宿費部分，每日以1,400元檢
      據核實列支，未能檢據者，按二分之一列支（見上開偵查
      卷宗第29頁背面）。
（二）查被告分別於97年2月1日、97年2月26日、97年3月28日奉
      派前往位於臺北市○○街15號之內政部入出國及移民署本
      部參加「擴大署務會報」，並於出差結束後，填具「內政
      部入出國及移民署國內出差旅費報告表」（下稱國內出差
      旅費報告表）報支交通費、住宿費及膳雜費（各項目金額
      及總數詳如附表編號1至3所示），而獲准如數核銷完畢在
      案。另被告於97年5月5日前往該署本部參加「研議檢討各
      服務站人力配置會議」，雖亦於出差結束後，填具國內出
      差旅費報告表報支交通費、住宿費、膳雜費，惟因被告於
      該次出差前所提出之出差請示單僅核給97年5月5日之差假
      ，故無法據以核給同年5月4日之差旅費，是就被告所報支
      之97年5月4日住宿費1,400元及膳雜費500元共1,900元部
      分不予核銷，僅核銷3,722元（各項目金額及總數詳如附
      表編號4所示）等事實，業據被告供認不諱，並有內政部
      入出國及移民署員工出差請示單3份（見上開偵查卷宗第6
      頁、第11頁）、上開機關99年8月20日移署會審字第09901
      20874號函暨所附被告填具出差日期各為97年2月1日、2月
      26日、3月28日之國內出差旅費報告表3份（見本院98年度
      訴字第144號刑事卷宗第82頁至第84頁）、99年5月20日移
      署會審字第0990071804號函暨所附被告所填具出差日期為
      97年5月5日之國內出差旅費報告表1份、員工出差請示單1
      份（見上開卷宗第58頁、60頁、62頁、66頁）在卷可稽，
      自堪認定。
（三）按貪污治罪條例第5條第1項第2款利用職務上機會詐取財
      物罪，就詐取財物之要件言，與刑法詐欺罪相同，必須行
      為人意圖為自己或第三人不法之所有，以詐術使人將本人
      或第三人之物交付為要件。所謂以詐術使人交付。必須被
      詐欺人因其詐術而陷於錯誤始足該當（最高法院91年度臺
      上字第1071號判決意旨參照）。另按刑法第214條所定使
      公務員登載不實罪，係指行為人以欺罔或其他不正之方法
      ，利用不知情之公務員，將反於事實之不實事項登載於公
      務員職務上所掌之公文書，足以生損害於公眾或他人者而
      言（最高法院83年度臺上字第1738號判決意旨參照）。本
      件公訴人起訴被告於上開4次出差結束後，實際上住宿費
      僅680元，竟向內政部入出國及移民署會計室提出上開國
      內出差旅費報告表報支1,400元，共浮報住宿費2,880元，
      是本案首應查明者為被告因上開4次出差，而於出差日前
      一晚投宿於光華大旅社之各次住宿費究竟為多少。查證人
      即光華大旅社負責人李茂林於本院審理時具結證稱：伊係
      光華大旅社之負責人，與被告認識很久了，是透過友人蔡
      國泰介紹而認識，被告出差時會到伊經營的旅社住宿，順
      便與伊及蔡國泰敘舊、吃飯，因為被告是朋友，所以沒有
      要求被告登記旅客住宿名冊，97年1月31日、2月28日、3
      月27日、5月4日被告確有前來住宿時，係伊替被告辦理住
      房服務，伊向被告收取1,400元的住宿費，該費用除包括
      房間費用外，還包括入宿當日之晚餐、隔日早餐及接送被
      告往返光華大旅社及岡山火車站之交通費，被告皆係以現
      金支付1,400元，伊皆安排被告住一晚780元的房間；後來
      伊拿已蓋好店章之空白發票授權被告自己填寫等語。核與
      其於偵查中具結證述：光華大旅社單人房有680元及780元
      兩種價位，伊不一定會要求到上開旅社住宿的客人登記旅
      客住宿名冊，有時候客人沒有帶證件，伊不會硬性要求，
      被告於97年2月間至5月間有到上開旅社住宿，因為被告是
      伊的朋友，所以沒有讓他登記在旅客住宿名冊中，被告每
      晚住宿費係1,400元，這費用還包括早晚餐及接送被告往
      返岡山火車站及旅社之費用，伊沒有提供晚餐給其他旅客
      ，因為被告是朋友才特別提供，伊帶被告到附近的海產小
      吃店吃飯，被告入住前，就已經和被告約定好住宿費用為
      1,400元，該費用另包括交通費及早晚餐費用，被告所提
      出報支住宿費之光華大旅社免用統一發票收據，係伊蓋好
      旅社店章後交給被告自己填寫品名、總價等語（見98年度
      偵字第547號偵查卷宗第7至8頁）相符，並無歧異，應非
      虛妄。
（四）公訴意旨固認：被告於光華大旅社之實際住宿費僅為680
      元，被告報支1,400元，即有浮報情事。查證人李茂林於
      本院審理時雖證稱光華大旅社房間費用有680元及780元兩
      種價位，被告所住房間一晚為780元，惟其亦證稱被告每
      次住宿，其確實向被告收取1,400元，此價格包括接送費
      用、早晚餐費用，又依據被告之職等，其因國內出差而得
      列支之住宿費，檢據核銷部分為每日1,400元，並無論計
      此1,400元應包括多少房間使用費用、早晚餐費用或其他
      旅社服務費用，並區分何部分可報支，何部分不可報支，
      是證人李茂林既然明確證稱被告每次住宿，其確實均向被
      告收取1,400元之住宿費，即難認被告有何浮報住宿費之
      情事。
（五）公訴意旨又以：被告於偵查中連「李茂林」之姓名都無法
      完整陳述，證人李茂林竟證稱與被告係好朋友，有違常情
      ，其證述內容是否可信顯有可疑。徵諸被告供稱：伊與證
      人李茂林係透過他人介紹而認識，平時皆以「茂林」稱呼
      ，故未特別看他的名字如何書寫等語。然朋友間之交往方
      式本有諸多態樣，對於交情深淺之認知乃主觀判斷，因人
      而異，尚難據此驟認證人李茂林所言不實，而彈劾其證述
      內容之可信性。
（六）公訴意旨再以：光華大旅社之住宿登記簿均未登記被告之
      姓名，被告及證人李茂林所述是否屬實自有可疑。然被告
      與證人李茂林均陳稱：因其等互相熟識，故未為住宿登記
      等語。參以證人光華大旅社櫃臺服務人員吳昆田亦證稱：
      伊於97年間即在光華大旅社櫃臺擔任服務人員，當時上班
      時段是晚上10時至隔日早上7時，光華大旅社對於投宿之
      旅客未必皆要求登記姓名，如果有認識或之前有登記過的
      客人就不用登記；97年間證人李茂林曾帶客人來投宿而沒
      有登記；伊好像看過在場的被告，但不能確定他是否屬於
      不需住宿登記之客人等語（見本院99年11月16日審判筆錄
      第5頁）。足徵被告與證人李茂林所述非虛，此部分公訴
      意旨亦無可採。
（七）至公訴意旨另以：被告身為單位主管，竟不知如何報支差
      旅費，顯悖於常情乙節。惟查：
    1.被告於附表編號1至3所示之出差結束後，除報支住宿費1,
      400元外，均再報支出差當日之膳雜費500元，而國內出差
      旅費報支要點第12點規定：「膳雜費依附表一所列各該職
      務等級規定數額列報。如供膳二餐以上者，不得報支膳費
      。但雜費得按每日膳雜費數額二分之一報支。」；且查被
      告所參加97年2月1日、97年2月26日、97年3月28日之3次
      會議（即附表編號1至3所示），主辦單位均僅提供午餐乙
      情，有內政部入出國及移民署99年1月4日移署秘編芋字第
      09801836 09號函附卷可考（見本院卷二第15頁）。
    2.又證人即內政部入出國及移民署會計室承辦人員許慧芳於
      本院審理時固證稱：「（審判長問：假如他住宿的地方有
      供應早晚餐的話是否要算入主辦單位提供的用餐供應？）
      要，依照規定要。」、「（辯護人問：剛剛審判長問假如
      他住宿的地方有提供早晚餐的話，是否要算入主辦單位提
      供用餐，您回答是的。請問這是否有何規定或者有何依據
      ？）有的，我們的主計長信箱裡面有一個問題，問到出差
      時如果住宿的地方有提供早晚餐，是否可以報支？裡面的
      回答是，依國內出差旅費報支要點第十二點規定，膳雜費
      之報支如由出差單位供膳兩餐以上者不得報支膳費，但雜
      費得按每日膳雜費數額二分之一報支。至出差住宿旅館所
      提供之早、晚餐雖非屬出差單位所提供之膳食，惟已包含
      於住宿費中，由出差單位支付，自應本不重複原則，由出
      差人員本誠信原則報支。」等語（見本院卷二第113頁、
      第114頁背面）。此外，經本院就上情依職權函詢內政部
      入出國及移民署，該署函覆意旨略以：「出差住宿旅館所
      提供之早、晚餐，雖非屬出差單位所提供之膳食，惟已包
      含於住宿費中，由出差單位支付，自應本不重複原則，由
      出差人員本誠信原則報支。」，有該署98年6月25日移署
      會審字第980092042號函暨所附95年6月版主計月刊「主計
      長信箱」文件1份在卷可參（見本院卷一第33頁、第35頁
      ）。
    3.則被告於如附表編號1至3所示之出差行程結束後，所報支
      1,400元住宿費中既包括出差當日之早餐，而由出差單位
      一併支付，且其該3次出差當日之午餐均由出差單位供膳
      ，如其再另外報支出差日之膳費，非無重複報支之疑問，
      以被告擔任公職多年，有多次報支差旅費之經驗，如其所
      辯上開3次出差之住宿費均為1,400元（含出差日之早餐費
      用）屬實，且明知出差單位供膳一餐，被告有無可能再另
      報支出差日之膳費而自陷重複報支之錯誤？此部分疑問是
      否足以彈劾被告堅稱本案4次出差住宿費為1,400元供述之
      可信性？然衡以證人許慧芳所證上情係依據「主計長信箱
      」之意見，所謂「主計長信箱」係行政院主計處主計長之
      信箱，乃各機關主計人員就執掌事項發生疑問時之詢問窗
      口，「主計長信箱」答覆之內容，通常主計人員較為瞭解
      乙情，亦據證人許慧芳陳明在卷（見本院卷二第114頁背
      面）。復參以被告供稱：依照國內出差旅費報支要點規定
      ，伊認為出差單位供膳二餐以上始不得報支膳費，如果只
      供應一餐就可以報支，伊不知道旅館供餐也包括在內，況
      伊認為向會計室報支差旅費後，如果會計室承辦人員認為
      有問題，會直接退件，並指導伊如何報支，伊在本案之前
      沒有看過「主計長信箱」等語。衡諸所謂「主計長信箱」
      僅係主計人員就專業疑難問題問答交流之園地，而被告並
      非主計人員，其供稱於本案之前未曾接觸過「主計長信箱
      」，且不知上開見解（即旅館供膳部分亦應計入出差單位
      供膳之餐數），尚可採信，則被告於本案之前既不知「主
      計長信箱」所持上開見解，而於附表編號1至3所示出差行
      程結束後，雖明知住宿費包含出差當日之早餐費，及出差
      單位供應一餐之情形下，仍另外報支膳費，尚無違常情，
      自難據以彈劾被告就本案出差住宿費金額供述之可信性。
（八）從而，被告上開4次前往內政部入出國及移民署本部出差
      之住宿費用均為1,400元，業據證人李茂林先後證述明確
      ，復與被告所辯情節相符，而檢察官所提證據均無從彈劾
      證人李茂林證述及被告辯解之真實性，自以其等所述為真
      。故被告於各次出差結束後，向該署會計室承辦人員提出
      國內出差旅費報告表所報支之住宿費1,400元既與實際情
      形相侔，顯未基於為自己不法所有之意圖，施用詐術使該
      署會計人員陷於錯誤而溢撥款項甚明，且被告歷次提出據
      以報支住宿費之事實（即住宿費1,400元）亦未反於實際
      情形，自未使承辦公務員於所掌公文書上登載不實，揆諸
      上開最高法院判決意旨，被告所為自與利用職務上機會詐
      取財物罪及使公務員登載不實之構成要件有別，而均無以
      該罪責相繩之由。
五、綜上所述，被告於97年2月1日、97年2月26日、97年3月28、
    97年5月5日4次出差之住宿費均為1,400元，被告亦確實檢據
    核實報支，並無施用詐術，或以反於事實之事項，使公務員
    登載不實之情事，自不能以利用職務上機會詐取財物罪及使
    公務員登載不實罪相繩。此外，復查無其他積極證據，足認
    被告有公訴人所指之上揭犯行，揆諸首揭說明，自應為無罪
    之諭知。
據上論斷，應依刑事訴訟法第301條第1項，判決如主文。
本案經檢察官蘇到庭執行職務。
中    華    民    國    99    年    11    月    30    日
                  刑事第一庭  審判長法  官  劉壽嵩
                                    法  官  楊峻宇
                                    法  官  陳鈺雯
以上正本證明與原本無異。
如不服本判決應於收受送達後10日內向本院提出上訴書狀，並應
敘述具體理由；其未敘述上訴理由者，應於上訴期間屆滿後20日
內向本院補提理由書（均須按他造當事人之人數附繕本）。「切
勿逕送上級法院」。告訴人或被害人對於本判決如有不服，請書
具不服之理由狀，請求檢察官上訴者，其上訴期間之計算係以檢
察官收受判決正本之日期為準。
                                    書記官  廖丁逸
中    華    民    國    99    年    11    月    30    日
附表
┌─┬─────┬──────┬───┬────┬────┐
│編│會議名稱  │ 出差日期   │差旅費│  金額  │總計    │
│號│          │            │項目  │        │        │
├─┼─────┼──────┼───┼────┼────┤
│  │擴大署務會│97年1月21日 │交通費│3,520元 │        │
│1 │報（97年2 │（A）至同年2├───┼────┤5,670 元│
│  │月1日舉行 │月1日(B)    │住宿費│1,400元 │        │
│  │）        │            ├───┼────┤        │
│  │          │            │膳雜費│A：250元│        │
│  │          │            │      │B：500元│        │
├─┼─────┼──────┼───┼────┼────┤
│  │擴大署務會│97年2月25日 │交通費│3,820元 │        │
│2 │報（97年2 │（A）至同年2│      │        │        │
│  │月26日舉行│ 月26日（B）├───┼────┤6,220 元│
│  │）        │            │住宿費│1,400元 │        │
│  │          │            ├───┼────┤        │
│  │          │            │膳雜費│A：500元│        │
│  │          │            │      │B：500元│        │
├─┼─────┼──────┼───┼────┼────┤
│  │擴大署務會│            │交通費│3,813元 │        │
│  │報（97年3 │97年3月27日 ├───┼────┤        │
│3 │月28日舉行│（A）至同年3│住宿費│1,400元 │        │
│  │）        │ 月28日（B）├───┼────┤6,213 元│
│  │          │            │膳雜費│A：500元│        │
│  │          │            │      │B：500元│        │
├─┼─────┼──────┼───┼────┼────┤
│  │研議檢討各│97年5月5日  │交通費│3,222元 │        │
│4 │服務站人力│            ├───┼────┤        │
│  │配置會議  │            │住宿費│ 0元    │3,722 元│
│  │（97年5月 │            ├───┼────┤        │
│  │5日舉行） │            │膳雜費│500元   │        │
└─┴─────┴──────┴───┴────┴────┘

司法院資訊處製作；財團法人民間司法改革基金會備份。
